臺灣雲林地方法院民事判決
110年度訴更一字第4號
原      告  廖彩燕  

訴訟代理人  吳啟勳律師
被      告  廖南明  

            廖北城  

            廖中正  
            廖麗玉  

            廖昱鑫  
            廖昱權  
            廖書坤（兼陳雪子之承受訴訟人）

            廖美鈴（兼陳雪子之承受訴訟人）


            廖紫均（兼陳雪子之承受訴訟人）


            蔡爾平  

            蔡爾信  
            蔡愛真  
            蔡愛智  

            蔡榮鴻  

            蔡榮龍  
            蔡侑君  

            陳佳麟  

            陳佳婧  

            陳佳莘  

            廖逸介  

            廖婉臣  
            廖洪玉潤
            廖乃儀  

            廖世雄  
            廖國雄  
兼上一人之
訴訟代理人  廖玉枝  
被      告  廖蘭英  
上列當事人間請求分割共有物事件，被告對本院109年度訴字第8
1號第一審判決提起上訴，經臺灣高等法院臺南分院發回更審（1
09年度上字第242號），本院於民國111年2月25日言詞辯論終結
，判決如下：
    主  文
兩造共有坐落雲林縣○○鎮○○○段○○○段000地號、面積
1,892平方公尺土地，准予分割，其分割方法如附圖即雲林縣西
螺地政事務所民國109年2月10日土地複丈成果圖所示，即：
㈠編號A部分，面積1,324平方公尺土地，分歸原告廖彩燕取得。
㈡編號B部分，面積568平方公尺土地，分歸被告廖南明、廖北城
  、廖中正、廖麗玉、廖昱鑫、廖昱權、廖書坤（兼陳雪子之承
  受訴訟人）、廖美鈴（兼陳雪子之承受訴訟人）、廖紫均（兼
  陳雪子之承受訴訟人）、蔡爾平、蔡爾信、蔡愛真、蔡愛智、
  蔡榮鴻、蔡榮龍、蔡侑君、陳佳麟、陳佳婧、陳佳莘、廖逸介
  、廖婉臣、廖洪玉潤、廖乃儀、廖世雄、廖國雄、廖玉枝、廖
  蘭英共同取得，並保持公同共有。
訴訟費用由兩造按附表所示訴訟費用負擔比例負擔。
    事實及理由
壹、程序方面：
一、被告陳雪子於上訴後之民國109年8月29日死亡，廖書坤、廖
    美鈴、廖紫均（下稱廖書坤等3人）為其共同繼承人，有陳
    雪子之除戶戶籍謄本、全體繼承人之戶籍謄本與繼承系統表
    在卷【見臺灣高等法院109年度上字第242號卷(下稱高院卷)
    ㈠第397-409頁】可憑，原告(即被上訴人)於109年9月16日具
    狀向臺灣高等法院臺南分院聲明由廖書坤等3人承受陳雪子
    訴訟（見高院卷㈠第393-395頁），核無不合，應予准許。
二、被告除廖玉枝、廖國雄外，其餘被告經合法通知【按被告蔡
    榮鴻、蔡榮龍、蔡侑君、廖逸介、廖乃儀居於國外，依法均
    應囑託我駐外機構代為送達，惟因近來新冠肺炎疫情嚴峻，
    我相關駐外館處須配合駐在國各項防疫措施，益增駐外館處
    辦理文書送達及查詢之困難，有外交部條約法律司109年12
    月18日條法字第10925517010號函復臺灣高等法院臺南分院1
    09年度上字第242號之查詢(見高院卷㈡第29頁至第30頁)，且
    參高院該案件於109年10月22日發文囑託外交部條約法律司
    代為送達蔡榮鴻、蔡榮龍、蔡侑君、廖逸介、廖乃儀之文書
    (見高院卷㈠第479頁)，本院有鑑於高院該案囑託外交部駐洛
    杉磯辦事處代為送達被告廖逸介之文書，遭退件無法送達(
    見高院卷㈡第151至第158頁)，又經原告為公示送達之聲請(
    見高院卷㈡第105頁)，核與民事訴訟法第149條第1項第3款規
    定相符，本院爰依聲請准為公示送達，本院並已於110年9月
    27日為公示送達(見本院卷第27頁至第31頁)】，均未於最後
    言詞辯論期日到場，核無民事訴訟法第386 條各款所列情形
    ，爰依原告聲請，由其一造辯論而為判決。
貳、實體方面：
一、原告起訴主張：
　　坐落雲林縣○○鎮○○○段○○○段000 地號、面積1,892平方公尺
    土地（下稱系爭土地）為兩造所共有，各共有人之應有部分
    如附表所示。又系爭土地之使用分區為特定農業區、使用地
    類別為農牧用地，屬農業發展條例所指之耕地，並無因物之
    使用目的不能分割，亦無契約訂有不分割之期限，因兩造無
    法達成協議，爰訴請裁判分割。如鈞院認為本件得原物分割
    ，請求依照雲林縣西螺地政事務所(下簡稱西螺地政事務所)
    109年2月10日土地複丈成果圖(下稱附圖)所示方案分割。當
    初鈞院109年度訴字第81號判決准予變價分割，係因西螺地
    政事務所有函覆鈞院，無法依農業發展條例作原物分割，所
    以才以變價方式分割系爭土地。然西螺地政事務所109年8月
    26日雲西地一字第1090004379號函的說明四，已說明本案耕
    地應得適用農業發展條例第16條第1 項第4 款規定分割為單
    獨所有。並聲明：如主文第一項所示。
二、被告方面：
  ㈠被告廖昱權前曾到院稱：
　　同意分割系爭土地。對於變價分割沒有意見等語。
  ㈡被告廖玉枝、廖國雄部分：
　　同意系爭土地以附圖所示之分割方案為原物分割。依西螺地
    政事務所109年8月26日雲西地一字第1090004379號函，說明
    四可知，本案耕地應得適用該條例第16條第1項第4款，分割
    為單獨所有。
　㈢被告廖南明、廖北城、廖中正、廖麗玉、廖昱鑫、廖書坤、
    廖美鈴、廖紫均、蔡爾平、蔡爾信、蔡愛真、蔡愛智、蔡榮
    鴻、蔡榮龍、蔡侑君、陳佳麟、陳佳婧、陳佳莘、廖逸介、
    廖婉臣、廖洪玉潤、廖乃儀、廖世雄、廖蘭英等均未於言詞
    辯論期日到場，亦未提出任何書狀作何聲明或陳述。
三、得心證之理由：
    ㈠原告主張系爭土地為兩造所共有，應有部分如附表所示，
      然系爭土地迄今仍保持共有，致土地無法充分利用，而兩
      造間就系爭土地並未訂有不能分割之期限，亦無因物之使
      用目的，不能分割之情形（詳下述）等情，業據原告提出
      系爭土地之土地登記第一類謄本（所有權個人全部）、地
      籍圖謄本【本院109年度訴字第81號卷(下稱前案卷)第33
      頁、第71頁至第87頁、本院110年度訴更一字第4號卷(下
      稱本院卷）第101頁至第119頁】，並為被告所不爭執，堪
      信原告上開主張為真實。是以，原告訴請本院裁判分割系
      爭土地，於法即無不合。
　㈡復按裁判上定共有物分割之方法，固可由法院自由裁量，不
    受共有人主張之拘束，但仍應斟酌各共有人之意願、共有物
    之性質、價格、分割前之使用狀態、經濟效用、分得部分之
    利用價值及全體共有人之利益等有關情狀，定一適當公平之
    方法以為分割（最高法院98年度台上字第2058號、96年度台
    上字第108號判決意旨參照）。又以原物為分配時，因共有
    人之利益或其他必要情形，得就共有物之一部分仍維持共
    有，民法第824 條第4 項定有明文。經查：
　　⒈系爭土地上種植香蕉、無建物，北側鄰寬約6米之產業道路
      (不含水溝)，距離西螺交流道開車約5分鐘。業經本院於1
      09年1月22日會同兩造及西螺地政事務所人員至現場履勘
      ，並製有勘驗筆錄及照片在卷可憑（前案卷第159頁至第1
      71頁）。
　　⒉本院審酌兩造之意願、土地整體之利用價值，並兼顧使用
      現狀、共有人意願及兩造間共有價值平等均衡原則，認本
      件分割方法應以西螺地政事務所109年2月10日之土地複丈
      成果圖即附圖為基準，即如附圖所示方法分割即如主文第
      一項所示，較為妥適，其理由如下：
　　　⑴依據西螺地政事務所109年8月26日雲西地一字第1090004
        379號函的說明：「茲陳情人廖玉枝君於109年7月10日
        以陳情書提出疑義，認為本案繼承事實係自民國51年原
        共有人廖初江死亡之日開始，本所函復貴院『農業發展
        條例89年修正施行前原先共有人廖初江、林岳棟、廖斌
        君等3人均不復存在，本案不得辦理共有物分割登記。』
        之見解有錯誤，請本所再為確認。為釐清本案法令適用
        疑義，本所爰將全案呈請雲林縣政府釋示，經縣府以10
        9年8月13日府地籍價二字地00000000000號函復，確認『
        因繼承、強制執行、徵收、法院之判決或其他非因法律
        行為，於登記前已取得不動產物權者，係以原因發生日
        期認定外，其餘則以登記日期為基準』之概念」。「本
        所遵從縣府示下意見，以被繼承人死亡日期為農業發展
        條例修正前或後取得之分際。揆諸本案原共有人廖初江
        之繼承人雖於107年始辦竣繼承登記，惟渠等繼承人係
        於被繼承人廖初江51年死亡時即取得所有權，應得視為
        農業發展條例89年修正施行前已成立之共有關係，本案
        耕地應得適用該條例第16條第1項第4款分割為單獨所有
        。故本所之前參照內政部106年9月20日台內地字第1060
        435414號函釋函復貴院，認為本案耕地因原先共有人均
        不復存在，無農業發展條例第16條第1項第4款之適用，
        不得辦理共有物分割登記之意見，似有未妥。因陳情人
        以電話告知本案業已提起上訴，茲將本所就本案疑義請
        示縣府之結果函知貴院，敬請貴院參酌辦理。」（本院
        卷第197頁至第198頁），故本件符合農業發展條例第16
        條第1項第4款：「本條例中華民國八十九年一月四日修
        正施行前之共有耕地，得分割為單獨所有。」之規定，
        故本件就系爭土地可以實物分割。
      ⑵附圖所示分割方法，使各共有人分得之土地均面臨北側
        道路，可以充分發揮土地之使用及交換價值，且日後不
        生袋地通行之爭議。
 　　 ⑶附圖所示分割方法，使各共有人分得土地之臨路面寬符
        合渠等應有部分之比例，對兩造而言均屬公平。
　　　⑷附圖所示分割方法，使分割後二筆土地之地形均相同，
        對兩造而言亦屬公平。
　　　⑸該分割方法符合大部分共有人之主觀意願。　
四、又附圖之西螺鎮三塊厝段鹿場小段662地號分割方案資料表(
    面積單位㎡)中所示姓名「陳雪子」之記載，因所有權人「陳
    雪子」已死亡，其原公同共有10分之3，已由被告廖書坤、
    廖美鈴、廖紫均繼承，故陳雪子項下所列，皆依職權刪除。
五、末查，分割共有物乃具非訟事件之性質，本院斟酌何種分割
    方法較能增進共有物之經濟效益，並兼顧兩造之利益，以決
    定適當之分割方法，不因何造起訴而有不同，故原告請求分
    割之訴雖有理由，惟關於訴訟費用負擔，以共有人全體各按
    其對系爭土地應有部分比例負擔，方屬事理之平，爰就訴訟
    費用負擔部分判決如主文第二項即附表訴訟費用負擔之比例
    所示。
六、訴訟費用負擔之依據：民事訴訟法第80條之1、第85條第2項
    。　　　　
中　　華　　民　　國　　111 　年　　3 　 月　 11   日　
　
                  民事第二庭    法  官  楊昱辰

以上正本係照原本作成。
如對本判決上訴，須於判決送達後廿日內向本院提出上訴狀。如
委任律師提起上訴者，應一併繳納上訴審裁判費。
中　　華　　民　　國　　111 　年　　3 　 月　　11  日　
　
                                書記官　陳聖智
◎附表：雲林縣○○鎮○○○段○○○段000地號土地(1,892㎡) 　      共有人應有部分暨訴訟費用負擔之比例    編號    共有人姓名 西螺鎮三塊厝段鹿場小段662地號土地共有人應有部分 訴訟費用負擔之比例 01 廖彩燕 29060分之20342 29060分之20342 02 ①廖南明、②廖北城、③廖中正、④廖麗玉、⑤廖昱鑫、⑥廖昱權、⑦廖書坤、⑧廖美鈴、⑨廖紫均、⑩蔡爾平、⑪蔡爾信、⑫蔡愛真、⑬蔡愛智、⑭蔡榮鴻、⑮蔡榮龍、⑯蔡侑君、⑰陳佳麟、⑱陳佳婧、⑲陳佳莘、⑳廖逸介、㉑廖乃儀、㉒廖婉臣、㉓廖洪玉潤、㉔廖世雄、 ㉕廖國雄、㉖廖玉枝、㉗廖蘭英 公同共有 10分之3 連帶負擔 10分之3